【裁判字號】    92,台上,1114
【裁判日期】    920529
【裁判案由】    確認抵押債權不存在等
【裁判全文】
最高法院民事判決                              九十二年度台上字第一一一四號
    上  訴  人  乙○○
    訴訟代理人  朱錦章律師
    被 上訴 人  甲○○
右當事人間請求確認抵押債權不存在等事件，上訴人對於中華民國九十年九月十一日
台灣高等法院第二審判決（九十年度上字第六０八號），提起上訴，本院判決如左：
    主  文
原判決廢棄，發回台灣高等法院。
    理  由
本件上訴人主張：伊於民國八十七年二月間，因欲向被上訴人借款新台幣（下同）二
百萬元，乃提供伊所有坐落台北市○○段○○段四四０地號土地應有部分一萬分之一
四０及地上建物門牌號碼台北市○○路八號九樓之十九、二十及二十一房屋，設定擔
保債權額二百萬元之抵押權予被上訴人，約定存續期間自八十七年二月十二日起至八
十八年二月十一日止，於八十七年二月十七日辦妥登記。詎被上訴人嗣竟拒不交付該
借款予伊等情。求為確認系爭抵押債權不存在；及命被上訴人塗銷系爭抵押權設定登
記之判決。
被上訴人則以：訴外人高鳳昤、李秀綺於八十六年間向伊借款二百萬元，簽發同額支
票由上訴人背書後交付伊，上訴人係因擔保上開債務，始設定系爭抵押權予伊，系爭
抵押債權確屬存在等語，資為抗辯。
原審以：上訴人就其主張之事實，固據提出建物登記簿謄本為證。惟高鳳昤於八十六
年十二月五日、八十七年二月八日、八十七年二月十三日依次簽發金額三十萬元、四
十萬元、三十萬元之支票三紙，及李秀綺於八十七年三月五日簽發金額一百萬元之支
票一紙，均經上訴人背書後，交付被上訴人，被上訴人已將借款二百萬元交付高鳳昤
、李秀綺，有上開支票可稽，並經李秀綺證述無訛。上開支票依次於八十七年一月二
十六日、八十七年二月二十六日、八十七年二月二十六日及八十七年三月二十一日退
票，系爭抵押權設定登記，則於八十七年二月十二日申請登記，同年月十七日登記完
成，足證被上訴人辯稱：上訴人係恐其背書之上開支票屆期無法兌現，乃提供系爭房
地設定抵押權登記予伊，以擔保該二百萬元債務，暫免伊對其行使票據追索權或訴請
返還借款等語，尚非無據。按以抵押權、質權或留置權擔保之請求權，雖經時效消滅
，債權人仍得就其抵押物、質物或留置物取償。又以抵押權擔保之債權，其請求權已
因時效而消滅，如抵押權人於消滅時效完成後，五年間不實行其抵押權者，其抵押權
消滅，民法第一百四十五條第一項、第八百八十條分別定有明文。系爭抵押權所擔保
之債權既係被上訴人對於上訴人之票據債權，縱被上訴人之票據追索權已罹於時效而
消滅，其仍可實行抵押權，其並已於八十九年八月二十一日經法院裁定許可拍賣抵押
物，其抵押權自未消滅。上訴人請求確認系爭抵押債權不存在；及請求被上訴人塗銷
系爭抵押權設定登記，為非正當，不應准許。爰維持第一審所為上訴人敗訴之判決，
駁回其上訴。
按執票人不於第一百三十條所定期限內為付款之提示者，對於發票人以外之前手，喪
失追索權，票據法第一百三十二條定有明文。原審認定上訴人係為擔保其於系爭支票
背書所負之票據債務，而設定系爭抵押權予被上訴人，且系爭支票之發票日為八十六
年十二月五日、八十七年二月八日、八十七年二月十三日、八十七年三月五日，退票
日則依次為八十七年一月二十六日、八十七年二月二十六日、八十七年二月二十六日
、八十七年三月二十一日。果爾，被上訴人似未於票據法第一百三十條所定期限內為
付款之提示，對於上訴人已喪失追索權。原審疏未注意及此，遽認被上訴人之抵押債
權存在，進而為不利於上訴人之判決，尚有疏略。上訴論旨，指摘原判決不當，求予
廢棄，非無理由。
據上論結，本件上訴為有理由。依民事訴訟法第四百七十七條第一項、第四百七十八
條第一項，判決如主文。
中      華      民      國    九十二    年      五      月    二十九    日
                              最高法院民事第三庭
                                  審判長法官  林  奇  福
                                        法官  陳  國  禎
                                        法官  李  彥  文
                                        法官  陳  重  瑜
                                        法官  黃  秀  得
      右正本證明與原本無異
                                              書  記  官
中      華      民      國    九十二    年      六      月     十二     日
                                                                      Ｑ


司法院資訊處製作；財團法人民間司法改革基金會備份。
